臺灣屏東地方法院民事判決
110年度潮簡字第484號
原      告  祭祀公業張賢文公

法定代理人  張修昌  
訴訟代理人  許照生律師
被      告  朱達明  
訴訟代理人  朱桂珍  
被      告  鄧達仁  

            鄧達智  
兼上二人
訴訟代理人  鄧達義  

被      告  鄧達禮  
            商瑞    
            鄧豪    
上列當事人間請求拆屋還地事件，本院於民國111年3月24日言詞
辯論終結，判決如下：
　　主  文
一、附表所示被告應將坐落屏東縣○○鄉○○段000○000地號土地上
    ，如附圖編號371⑴、372⑴之門牌號碼屏東縣○○鄉○○路000巷0
    號房屋予以拆除，並將上開房屋占用土地返還原告。
二、被告朱達明應自前項房屋遷出。
三、原告其餘之訴駁回。
四、訴訟費用由附表所示被告連帶負擔二分之一，其餘由被告朱
    達明負擔。
五、本判決第一、二項得假執行。但附表所示被告、被告朱達明
    如各以新臺幣貳拾貳萬元為原告預供擔保後，得免為假執行
    。
    事實及理由
壹、程序部分：
一、按簡易訴訟之訴狀送達後，原告不得將原訴變更或追加他訴
    ，但請求之基礎事實同一者，不在此限。民事訴訟法第255
    條第1項但書第2款、第436條第2項各有明定。查原告起訴之
    請求嗣變更如下述（本院卷第5、174、211、220頁），核屬
    基礎事實同一之請求，於法有據。
二、被告商瑞、鄧豪經合法通知，均無正當理由未於最後言詞辯
    論期日到場，核無民事訴訟法第386條各款所列情形，就上
    開未到場被告部分，爰依原告之聲請，由其一造辯論而為判
    決。
貳、實體部分：
一、原告主張：原告為坐落屏東縣○○鄉○○段000○000地號土地(下
    合稱系爭土地)所有人，其上如附圖編號371⑴、372⑴所示，
    門牌號碼屏東縣○○鄉○○路000巷0號未辦保存登記房屋(下稱
    系爭房屋)，為被告所有或具事實上處分權，未經原告同意
    無權占有系爭土地，爰依民法第767條第1項前、中段為請求
    ，並聲明：㈠被告應將系爭房屋予以拆除，並將占用土地返
    還原告。㈡被告朱達明應自系爭房屋遷出。
二、被告方面：
  ㈠被告朱達明：系爭房屋為訴外人即曾祖父張阿三所建，當時
    張阿三亦為原告之派下員及系爭土地所有人，系爭房屋嗣依
    序由訴外人即爺爺鄧阿郎(從母姓)、叔叔鄧盛群繼承，並由
    鄧盛群委託訴外人即父親朱盛財(原姓鄧)管理，父親過世後
    依序由訴外人即母親朱傅登妹、我管理系爭房屋，現僅我居
    住在系爭房屋，系爭房屋應為附表之被告所有，我非系爭房
    屋所有人，無權拆除。且我一家居住已久，並繳納地價稅、
    房屋稅，鄧阿郎應為原告派下員，而原告請求權亦逾民法第
    125條之15年時效，請求並無理由等語，資為抗辯，並聲明
    ：原告之訴駁回。
  ㈡被告鄧達禮、鄧達義、鄧達仁、鄧達智：系爭房屋乃鄧盛群
    所遺，由附表之被告繼承並公同共有，鄧盛群應為原告之派
    下員，原告不得請求拆除等語，資為抗辯，並聲明：原告之
    訴駁回。
  ㈢其餘被告則未於言詞辯論期日到場，亦未提出書狀作何聲明
    或陳述。
三、經查，下列各節，有土地登記謄本、戶籍資料、原告變動後
    派下全員系統表、臺灣臺東地方法院民國111年1月19日函覆
    、附圖等件可稽，並經本院勘驗現場無訛，有勘驗筆錄、照
    片可佐（本院卷第8-9、80-83、99、105、151-160、168-17
    2、182-188、191、194、205頁），且為兩造所不爭執，堪
    信為真實：
  ㈠系爭土地登記為原告所有，其上如附圖編號371⑴、372⑴之系
    爭房屋現由被告朱達明居住。
  ㈡張阿三、鄧阿郎為朱盛財、鄧盛群兩人之祖父、父親，被告
    朱達明為鄧盛財、朱傅登妹之子；附表之被告則為鄧盛群之
    繼承人，均未拋棄繼承。
  ㈢張阿三為原告之派下員。  
四、得心證之理由：
  ㈠系爭房屋為何人所有：
　⒈按未辦理建物第一次所有權以前，房屋所有權屬於出資興建
    之原始建築人(最高法院96年度台上字第2851號判決意旨參
    照)。又按房屋稅籍登記僅為稅捐稽關核課稅捐之行政手續
    ，納稅義務人並非必為房屋所有人或事實上處分權人（最高
    法院70年台上字第3760號裁判意旨參照）。
　⒉經查，系爭房屋房屋所載稅納稅義務人雖為朱傅登妹，惟系
    爭房屋之門牌號碼係於67年4月1日由屏東縣○○鄉○○村○○路00
    號整編，該址於35年10月1日初設戶籍即存在，且斯時鄧阿
    郎、朱盛財、鄧盛群戶籍均在該址等情，有屏東○○○○○○○○11
    0年10月18日、同年11月8日函覆及所附戶籍資料可參（本院
    卷第148、150-151頁），故被告朱達明陳稱系爭房屋乃張阿
    三所建，復由鄧阿郎繼承之情，自非無憑。又系爭房屋自鄧
    阿郎死後，由鄧盛群所繼承，經被告鄧達義前以證人身分證
    述明確（本院卷第166頁反面-167頁），為兩造所不爭執，
    足認系爭房屋現為鄧盛群之繼承人即附表所示被告公同共有
    。
　㈡附表之被告應將系爭房屋拆除並返還占用土地：　
  ⒈按不動產物權經登記者，推定登記權利人適法有此權利。所
    有人對於無權占有或侵奪其所有物者，得請求返還之；對於
    妨害其所有權者，得請求除去之；有妨害其所有權之虞者，
    得請求防止之。民法第759條之1第1項、第767條第1項各有
    明文。次按以無權占有為原因，請求返還所有物之訴，被告
    對原告就其物有所有權存在之事實無爭執，而僅以非無權占
    有為抗辯者，原告於被告無權占有之事實，無舉證責任。被
    告應就其取得占有係有正當權源之事實證明之，如不能證明
    ，則應認原告之請求為有理由（最高法院92年度台上字第31
    2號判決意旨參照）。又按祭祀公業係以祭祀共同祖先為其
    目的，必須同姓之後裔，始能達此目的(最高法院72年度台
    上字第2005號判決意旨參照)。
  ⒉被告對系爭土地登記為原告名下並不否認，自須舉證系爭房
    屋為有權占有系爭土地。被告雖以鄧阿郎、鄧盛群亦為原告
    之派下員為辯，然渠等並未列入原告之派下員，有原告提出
    變動後派下全員系統表可佐（本院卷第168頁），參照上述
    說明，及祭祀公業條例施行前已存在之祭祀公業，其男系子
    孫如非從該公業設立人之姓，除規約另有規定外，依慣例尚
    難列為派下員，亦有內政部98年2月10日內授中民字第09800
    30530號函釋可考，被告辯稱從母姓之鄧阿郎及其子鄧盛群
    仍為原告之派下員一節，為原告否認，被告仍未提出相關規
    約為證，所辯顯乏其憑。
  ⒊又被告朱達明雖辯張阿三建屋時亦為系爭土地所有人，惟依
    地籍異動索引、土地登記舊簿所載，系爭土地均未登記在張
    阿三名下（本院卷第100-110頁），縱令系爭土地為原告之
    派下員所公同共有，因公同共有人對於公同共有物之全部或
    一部並未享有單獨所有權，被告仍未舉證張阿三興建系爭土
    地係經同意所為，上詞亦難採信。是以，被告既未舉證系爭
    房屋占有之正當權源，原告訴請附表之被告拆除系爭房屋並
    返還占用土地，於法有據。至被告朱達明非系爭房屋之公同
    共有人，前已述及，原告此部分請求，尚非可取。
  ㈢被告朱達明應自系爭房屋遷出：
　⒈按房屋不能脫離土地而獨立存在，使用房屋必須使用該房屋
    之基地，故占有基地者，係房屋所有人，而非使用人。倘房
    屋所有人無權占有該房屋之基地，基地所有人本於土地所有
    權之作用，於排除地上房屋所有人之侵害，即請求拆屋還地
    時，固得一併請求亦妨害其所有權之使用該房屋第三人，自
    房屋遷出，然不得單獨或一併請求該使用房屋而間接使用土
    地之第三人返還土地，否則無從強制執行（最高法院102年
    度台上字第232號判決參照）。
　⒉查被告朱達明固非系爭房屋所有人，惟系爭房屋現由其居住
    ，已如上述，若其未遷出，仍有害原告所有權之行使及後續
    執行，揆諸上開說明，原告請求被告朱達明自系爭房屋遷出
    ，亦無不可。
　㈣原告請求權未罹於民法第125條之時效：
　  按已登記不動產所有人之回復請求權、除去妨害請求權，無
    民法第125條消滅時效規定之適用（司法院大法官釋字第107
    號、釋字第164號解釋參照）。查原告為已登記之系爭土地
    所有人，其依民法第767條第1項前、中段規定，行使回復請
    求權、除去妨害請求權請求如上述，自無罹於民法第125條
    之15年時效，被告朱達明所辯，仍屬無據。
五、綜上所述，原告依民法第767條第1項前、中段規定，請求如
    主文第1、2項所示，為有理由，應予准許；逾此範圍之請求
    ，則為無理由，應予駁回。
六、本判決原告勝訴部分，係適用簡易程序所為被告敗訴之判決
    ，爰依民事訴訟法第389條第1項第3款規定依職權宣告假執
    行，並依同法第392條第2項規定分別諭知被告得供擔保後免
    為假執行。
七、本件事證已臻明確，兩造其餘攻擊、防禦方法，核於判決結
    果不生影響，爰不一一論述，併此敘明。
八、訴訟費用負擔之依據：民事訴訟法第79條、第85條第2項。
中　　華　　民　　國　　111 　年　　4 　　月　　28　　日
                  潮州簡易庭  法　官　曾迪群
得上訴（20日）
以上正本係照原本作成。
如不服本判決，應於送達後20日內，向本院提出上訴狀並表明上
訴理由，如於本判決宣示後送達前提起上訴者，應於判決送達後
20 日內補提上訴理由書（須附繕本）。如委任律師提起上訴者
，應一併繳納上訴審裁判費。
中　　華　　民　　國　　111 　年　　4 　　月　　29　　日
                                  書記官　薛雅云
附表：
鄧盛群之繼承人： 鄧達仁、鄧達智、鄧達義、鄧達禮、商瑞、鄧豪